【裁判字號】    90,上易,1396
【裁判日期】    901018
【裁判案由】    背信
【裁判全文】
臺灣高等法院臺南分院刑事判決            九十年度上易字第一三九六號      Ｇ
      上  訴  人  台灣台南地方法院檢察署檢察官
      被      告  乙  ○  ○
      選任辯護人  林  華  生
      被      告  丙  ○  ○
右上訴人因被告背信案件，不服中華民國九十年八月三日台灣台南地方法院八十八年
度易字第二八一七號第一審判決（起訴案號：台灣台南地方法院檢察署八十八年度偵
字第九○七九號），提起上訴，本院判決如左：
      主      文
上訴駁回。
      理      由
一、公訴意旨略以：乙○○、丙○○、甲○○分係中興商業銀行股份有限公司（下稱
    中興銀行）台南分行經理、襄理、辦事員，為中興銀行台南分行辦理貸款授信等
    業務。彼等三人於民國（下同）八十三年間辦理「永長洗衣店」授信融資申請案
    時，明知依中興銀行「個人徵信作業處理注意事項」規定，「個人授信案件」應
    向其各往來金融機構查詢其存借往來情形、餘額及有無不良紀錄，並依有關資料
    酌予核計其「個人」年度收支；其在金融機構總授信額度達二千萬元以上，或在
    本行授信額度達一千萬元以上者，應核對其經稅捐機關蓋章「年度報繳綜合所得
    稅繳款書」及「扣繳憑單」，如借款申請人未能及時，提供稽徵機關證明與正本
    相符「所得稅結算申報書影本」時，得請其提供「年度綜合所得稅結算申報書影
    本」並加附相關「綜合所得稅結算申報繳款書或扣繳憑單影本」，加以審核。詎
    被告三人明知永長洗衣店，並無提出上開經稅捐機關蓋章「年度報繳綜合所得稅
    繳款書」及「扣繳憑單」，且資本額僅新台幣（下同）六千元，所提供土地擔保
    品，依當時公告現值，每坪僅約八千元至一萬四千元，竟共同意圖為永長洗衣店
    不法利益，而違背中興銀行規定，高估擔保品五倍以上，而授信貸款予永長洗衣
    店達二千五百萬元。嗣因永長洗衣店無力清償本息，中興銀行聲請將擔保品強制
    執行拍賣，經送鑑價結果僅值一千四百卅二萬九千五百四十八元，致生損害於中
    興銀行。因認被告乙○○、丙○○、甲○○所為，均係犯刑法第三百四十二條第
    一項背信罪嫌云云。
二、公訴人認被告三人涉犯前開背信犯行，係以永長洗衣店並未繳交「年度報繳綜合
    所得稅單據」，依規定應不准核貸，然被告三人於審核時卻予以通過；永長洗衣
    店資本額僅六千元，所提供土地擔保品於八十三年三月時，公告現值每坪分別僅
    為七千九百九十三元及一萬四千二百十四元，然被告三人於八十三年五月填製及
    審核房地產鑑定表時，僅時隔兩月，逕予高估五倍達七萬五千元，而核貸二千五
    百萬元。因認被告三人有共同意圖為永長洗衣店不法利益犯行，為其主要論據。
三、按犯罪事實應依證據認定之，無證據不得推定其犯罪事實，刑事訴訟法第一百五
    十四條定有明文。又認定不利於被告事實，須依積極證據，苟積極證據不足為不
    利於被告事實之認定時，即應為有利於被告之認定，更不必有何有利之證據；再
    事實之認定，應憑證據，如未能發現相當證據，或證據不足以證明，自不能以推
    測或擬制之方法，為裁判基礎（最高法院三十年上字第八一六號、四十年台上字
    第八六號判例參照）。
四、訊據被告三人均稱本件核貸案依規定辦理，堅決否認有背信犯行。【乙○○】辯
    稱：本件申貸放款案於八十三年間辦理，當時全國房地產適值高峰期，不能以事
    後房地產跌落，遽認當時核放款有高估情事。又永長洗衣店係以「企業戶」，非
    以「個人戶」申貸，依規定提出營業稅單即可，無庸審核年度報繳綜合所得稅單
    。本件係告訴人中興銀行於提出告訴時，將渠等核貸當時所審核文件中，抽去永
    長洗衣店營業稅單，致誤認渠等有違規核貸情事等語。【丙○○】辯稱：放款當
    時地價飆漲得很厲害，又本件貸款案經總行覆審後，未發現有違法情事，且本件
    貸款戶正常繳息一年有餘，要不能因貸款戶，嗣後無法繼續繳息，即認渠等有背
    信行為等語。【甲○○】辯稱：當時估價係依銀行規定辦理，無圖利永長洗衣店
    情事等語。
五、經查：
  (一)本件永長洗衣店向中興銀行台南分行申請貸款，甲○○於八十三年五月四日調查
    永長洗衣店所提供位於台南市安南區附表所示土地二筆，作為擔保品，房地產鑑
    定表作成後，載明附表所示二筆土地，具有附表所示公告現值與時價，並依中興
    銀行所定時價超過公告移轉現值三倍鑑定公式：時價減（時價乘○‧６，減移轉
    現值，乘○．９），計算出該二筆土地鑑定價格，為每坪各為三萬七千一百九十
    三元、四萬二千七百九十三元，鑑定價格總計二千八百四十九萬七千二百六十八
    元之事實，有房地產鑑定表一份附卷可稽（詳外放中興銀行永長洗衣店企業戶徵
    信用書類夾廿四頁），公訴人將房地產鑑定表時價，逕認係鑑定價格，顯有誤會
    。另永長洗衣店八十四年十一月間起，未能繳付貸款利息，告訴人中興銀行於八
    十六年五月卅一日，對附表二筆土地聲請強制執行，並於八十六年七月廿四日提
    出民事聲請狀稱：以安南區○○段七五五─二、七五五二筆土地，面臨馬路，又
    臨近台南科技園區，發展潛力可期，市價每坪應有三萬多元等語，經原審調閱台
    灣台南地方法院八十六年度執字第七○九二號民事執行卷屬實（詳原審卷六五頁
    及本院卷三五至三七頁）。參諸八十三年間，係房地產高價強弩之末，自八十三
    、八十四年後，房地產即逐年貶值，迄今營運中上市建設公司股價五元以下者，
    比比皆是，不足一元者，更是在所多有，乃眾所週知事實。是於八十六年七月間
    ，房地產業經貶值後，告訴人中興銀行於強制執行時，尚認附表土地每坪市價應
    有三萬多元，則在八十三年時，被告甲○○就附表土地價格，評估其價值，分別
    為每坪三萬七千一百九十三元、四萬二千七百九十三元，難認被告有高估情形。
  (二)次按刑法第三百四十二條背信罪，以有為自己或第三人不法利益或損害本人利益
    之意圖為必要，如僅因處理事務怠於注意，致生不良影響，乃處理事務過失問題
    ，非可遽認係基於不法意圖故意為違背任務行為。本件被告甲○○就附表所示土
    地鑑價，無高估情形，已如前述。又本件永長洗衣店申貸案，除以附表所示土地
    設定抵押權供擔保外，尚有連帶保證人吳火爐、吳振順、黃金山（即永長洗衣店
    負責人）三人擔任保證人，有授信申請書影本二紙及借據一紙附卷可憑（詳偵查
    卷十一頁、本院卷六七頁、原審(二)卷一三八頁），應足以擔保告訴人中興銀行對
    永長洗衣店債權滿足。況本件永長洗衣店申貸案，於經被告三人所任職中興銀行
    台南分行審核貸放後，依中興銀行規定，須再經總行業務覆審及稽核，有中興銀
    行辦理授信覆工作辦法乙份在卷可稽（詳原審卷(一)四八至五一頁）。本件永長洗
    衣店自八十三年核貸後，歷經中興銀行總行多次業務稽核檢查及覆審，均未有任
    何違法不當指摘，此觀諸中興銀行告訴狀自始未指被告三人辦理本件永長洗衣店
    貸款有經業務稽核及覆審發現違法不當情事。因此自不得以事後借款人永長洗衣
    店借款擔保品不足清償其借款，即反推被告三人於辦理本件貸款案有違法情事。
    再參以被告甲○○於原審供稱：伊現仍任職中興銀行台南個金中心，總行開始清
    查此案時，伊職等尚晉升一等，起訴後伊仍繼續在中興銀行工作，中興銀行未對
    伊作行政上處理等語（詳原審卷(二)七九頁），顯見告訴人中興銀行亦認被告三人
    所為無違法情事，否則應無未對承辦本案被告甲○○予以行政懲處，反給予昇遷
    。凡此均足認告訴人中興銀行於案發後仍不認被告所為，有何不當，有以致之。
  (三)至告訴人中興銀行指永長洗衣店貸款案屬「個人戶」，應繳交年度報繳綜合所得
    稅繳款書及扣繳憑單以供核對，始得貸放。然被告三人竟以「企業戶」處理永長
    洗衣店貸款案，未查對永長洗衣店綜合所得稅繳款書及扣繳憑單，顯屬違反中興
    銀行貸款規定云云。查公司行號「企業戶」與自然人「個人戶」申貸案，其投信
    徵信所需審核證件資料固有不同。即「企業戶」應審核稅務機關核定營業稅單，
    「個人戶」則審核年度報繳綜合所得稅繳款書及扣繳憑單。惟本件永長洗衣店係
    「獨資商號」，依中華民國銀行商業公會全國聯合會訂定，供各銀行會員辦理徵
    信作業使用「企業戶徵信信用書類資料表」所示，就「企業戶」定義為，組織型
    態如獨資、合夥、有限公司、股份有限公司等均屬之，有該資料表乙份在卷可稽
    （詳原審卷(一)二四四至二四七頁），並經該會於八十九年九月四日以全授字第一
    一三一號函覆屬實在案（詳原審卷(一)二五○頁）。以此論之，「獨資商號」申貸
    戶之授信徵信，依「企業戶」審核程序辦理，核無不當。告訴人中興銀行主張本
    件為「個人戶」申貸案件，即有不當。故本件被告三人未令永長洗衣店繳交「年
    度報繳綜合所得稅繳款書及扣繳憑單，以供核對，要無違反告訴人中興銀行辦理
    貸款規定情事。又本件永長洗衣店於八十四年五月申請本件貸款展期，由該行另
    位承辦人黃振亭辦理，永長洗衣店所提出供審核文件，亦僅審核該店營業稅單，
    已據告訴人中興銀行行員黃振亭於原審提出永長洗衣店營業稅單影本一紙在卷可
    憑（詳原審卷(一)二三四頁）即准予展期在案。且本件永長洗衣店自借款至辦理展
    期時為止，繳息均正常，無延滯情事，此為告訴人中興銀行所不爭，觀諸告訴人
    告訴狀就此未予論及，即可證明。職是本件被告三人於八十三年核准貸放永長洗
    衣店貸款案，要屬符合一般企業戶貸放標準，難認被告三人辦理本件貸款案，有
    違背任務行為，而繩以背信罪責。
  (四)又本件自案發迄今告訴人中興銀行，均未能提出被告三人與永長洗衣店負責人黃
    金山有任何不當關係，此觀諸中興銀行告訴狀即可自明（詳偵查卷一至六頁）。
    且自告訴人中興銀行提起告訴後迄今，遍閱全卷，更未發現被告三人於本件貸款
    案獲有任何利益。告訴人中興銀行徒憑借款人永長洗衣店所提供擔保品，事後因
    景氣不佳，不動產價值跌落，致無法十足擔保告訴人借款債權滿足，即謂被告三
    人辦理本件貸款案有疏失，對臆測被告三人有圖利永長洗衣店，顯非有據。準此
    ，公訴人指被告三人故意給予永長洗衣店超貸，以損害告訴人中興銀行利益，實
    難令人想像被告三人背信犯行動機由來。既無法證明被告三人故意給予永長洗衣
    店超貸犯罪動機，則被告三人所為，即與刑法背信罪成立，以有取得不法利益或
    損害本人利益之意圖為要件不合（參最高法院卅年上字一二一○號判例）。公訴
    人認被告三人涉有背信犯行，即有可議。
六、綜上所述，指被告三人被訴右揭背信罪嫌，顯屬不能證明。此外復查無其他積極
    證據，足證被告三人有公訴人所訴背信犯行，自應均為無罪諭知，以昭公允。
七、原審以被告三人罪證不足，因予諭知無罪判決。本院經核原判決認事用法，均無
    違誤。公訴人上訴意旨，仍執前詞，指摘原判決不當，為無理由，應俱予駁回。
據上論斷，應依刑事訴訟法第三百六十八條，判決如主文。
本案經檢察官羅清溪到庭執行職務。
中    華    民    國      九十      年      十      月        十八      日
                                  臺灣高等法院臺南分院刑事第五庭
                                      審判長法官  茆    臺    雲
                                            法官  蔡    長    林
                                            法官  董    武    全
右正本證明與原本無異。
不得上訴。
                                      法院書記官  黃    全    忠
中    華    民    國      九十      年      十      月     二十六       日
附表：
┌───┬─────┬──────────┬───┬──────┬────
│地  號│原  地  號│    面    積        │所有人│公告移轉現值│時    價
├───┼─────┼──────────┼───┼──────┼────
│國聖段│學甲寮段  │二三七三平方公尺，  │吳振順│每坪七千九百│每坪七萬
│九六二│七五五    │(即七一七．八三坪)  │      │九十三元    │五千元
├───┼─────┼──────────┼───┼──────┼────
│國聖段│學甲寮段  │一三九平方公尺，（即│吳振順│每坪一萬四千│每坪七萬
│九六三│七五五之二│四二．○四坪）      │      │二百十四元  │五千元
└───┴─────┴──────────┴───┴──────┴────


司法院資訊處製作；財團法人民間司法改革基金會備份。
